ACORDAO-COMPLETO-2422981

ACÓRDÃO 2096/2020 ATA 30/2020 - PLENÁRIO

VISTOS, relatados e discutidos estes autos de tomada de contas especial autuada em apartado do TC Processo 028.367/2011-1, versando sobre irregularidades na celebração e execução do Convênio 718.467/2009, celebrado pelo Ministério do Turismo e pelo Instituto Brasileiro de Desenvolvimento de Infraestrutura Sustentável - Ibrasi,
	ACORDAM os Ministros do Tribunal de Contas da União, reunidos em sessão do Plenário, diante das razões expostas pelo Relator, em:
	9.1. com fundamento no art. 3º, § 2º, da Resolução TCU 178/2005, com a redação dada pela Resolução TCU 235/2010, rever de ofício o Acórdão 2431/2017-TCU-Plenário, para tornar insubsistente a multa aplicada ao Sr. Luiz Gustavo Machado, em razão de seu falecimento antes do trânsito em julgado da decisão condenatória;
	9.2. dar ciência desta decisão aos herdeiros do Sr. Luiz Gustavo Machado.

Revisão de ofício de acórdão que apreciou tomada de contas especial instaurada em razão de irregularidades na celebração e execução de convênio que teve por objeto a capacitação para o turismo no estado do Amapá.

Instituto Brasileiro de Desenvolvimento de Infraestrutura Sustentável - Ibrasi.

3. Interessados/Responsáveis:
3.1. Interessados: MGP Brasil Consultoria Empresarial Ltda. (CNPJ 06.083.725/0001-77) e Portátil Serviços de Comunicações e Eventos Ltda. (CNPJ 33.434.606/0001-94).
3.2. Responsáveis: Colbert Martins da Silva Filho (CPF XXX.361.645-XX); Fabiana Lopes Freitas (CPF XXX.133.671-XX); Francisca Regina Magalhaes Cavalcante (CPF XXX.838.833-XX); Hugo Leonardo Silva Gomes (CPF XXX.292.601-XX); Instituto Brasileiro de Desenvolvimento de Infraestrutura Sustentável - Ibrasi (CNPJ 07.054.515/0001-13); Jorge Kengo Fukuda (CPF XXX.881.118-XX); Luiz Gustavo Machado (CPF XXX.598.538-XX); Mario Augusto Lopes Moyses (CPF XXX.055.648-XX) e Sinc Recursos Humanos e Automação Ltda. - ME (CPF 02.290.439/0001-21).

Aroldo Cedraz.

13.1. Ministros presentes: José Mucio Monteiro (Presidente), Walton Alencar Rodrigues, Benjamin Zymler (Relator), Augusto Nardes, Aroldo Cedraz, Raimundo Carreiro, Ana Arraes, Bruno Dantas e Vital do Rêgo.
13.2. Ministro que alegou impedimento na Sessão: Aroldo Cedraz.
13.3. Ministros-Substitutos presentes: Marcos Bemquerer Costa, André Luís de Carvalho e Weder de Oliveira.

BENJAMIN ZYMLER

Cuidam os autos de tomada de contas especial autuada em apartado do TC Processo 028.367/2011-1, que foi instaurado por conversão em cumprimento ao disposto no Acórdão 2140/2011-TCU-Plenário.
2.	Originalmente, tratava-se de representação acerca de possíveis irregularidades na celebração e execução do Convênio 718.467/2009, celebrado pelo Ministério do Turismo e pelo Instituto Brasileiro de Desenvolvimento de Infraestrutura Sustentável - Ibrasi.
3.	Por meio do Acórdão 2431/2017-TCU-Plenário (peça 315) , por mim relatado, o Tribunal julgou a presente tomada de contas especial, tendo decidido:
"9.1. excluir do rol de responsáveis o Sr. Jorge Kengo Fukuda, tendo em vista o seu falecimento e o fato de as ocorrências ora imputadas a ele já terem sido analisadas no âmbito do TC nº Processo 028.367/2011-1, por meio do Acórdão 2329/2016-TCU-Plenário; 
9.2. acatar as razões de justificativa apresentadas pelos Srs. Colbert Martins da Silva Filho (CPF nº XXX.361.645-XX) , Mário Augusto Lopes Moyses (CPF nº XXX.055.648-XX) e Francisca Regina Magalhães Cavalcante (CPF nº XXX.838.833-XX) ;
9.3. julgar regulares com ressalvas, com fundamento nos arts. 1º, 16, II, 18 e 23 da Lei nº 8.443/1992 e 205, 208 e 214, II, do Regimento Interno do TCU, as contas dos Srs. Colbert Martins da Silva Filho (CPF nº XXX.361.645-XX) , Mário Augusto Lopes Moyses (CPF nº XXX.055.648-XX) e Francisca Regina Magalhães Cavalcante (CPF nº XXX.838.833-XX) , dando-lhes quitação; 
9.4. rejeitar as alegações de defesa apresentadas pelo Instituto Brasileiro de Desenvolvimento de Infraestrutura Sustentável - Ibrasi (CNPJ nº 07.054.515/0001-13) , pelos Srs. Luiz Gustavo Machado (CPF nº XXX.598.538-XX) e Hugo Leonardo Silva Gomes (CPF nº XXX.292.601-XX) e pela Sra. Fabiana Lopes Freitas (CPF nº XXX.133.671-XX) ;
9.5. julgar irregulares, com fundamento nos arts. 1º, 16, III, alínea "c", 19, parágrafo único, e 23, III, alínea "a", da Lei nº 8.443/1992 e 205, 209, inciso III, e 210, do Regimento Interno do TCU, as contas do Instituto Brasileiro de Desenvolvimento de Infraestrutura Sustentável - Ibrasi (CNPJ nº 07.054.515/0001-13) , do Sr. Luiz Gustavo Machado (CPF nº XXX.598.538-XX) , da empresa Sinc Recursos Humanos e Automação Ltda. (CNPJ nº 02.290.439/0001-21) , do Sr. Hugo Leonardo Silva Gomes (CPF nº XXX.292.601-XX) e da Sra. Fabiana Lopes Freitas (CPF nº XXX.133.671-XX) , condenando-os solidariamente ao pagamento do valor a seguir especificado, com a fixação do prazo de quinze dias, a contar do recebimento da notificação, para comprovarem perante o Tribunal, na forma prevista no art. 214, III, alínea "a", do Regimento Interno do TCU, o recolhimento da dívida aos cofres do Tesouro Nacional, atualizada monetariamente e acrescida dos juros de mora, calculados a partir da data abaixo discriminada até aquela do efetivo recolhimento, na forma prevista na legislação em vigor: 
	Valor do débito (R$) 
	Data

	211.468,41
	7/1/2011

9.6. aplicar, com fundamento nos arts. 57 da Lei nº 8.443/1992 e 267 do Regimento Interno do TCU, multa individual ao Instituto Brasileiro de Desenvolvimento de Infraestrutura Sustentável - Ibrasi (CNPJ nº 07.054.515/0001-13) , ao Sr. Luiz Gustavo Machado (CPF nº XXX.598.538-XX) , à empresa Sinc Recursos Humanos e Automação Ltda. (CNPJ nº 02.290.439/0001-21) , ao Sr. Hugo Leonardo Silva Gomes (CPF nº XXX.292.601-XX) e à Sra. Fabiana Lopes Freitas (CPF nº XXX.133.671-XX) , nos valores a seguir especificados, fixando-lhes o prazo de 15 dias, a partir do recebimento da notificação, para que, nos termos do art. 214, III, alínea "a", do Regimento Interno do TCU, comprovem perante este Tribunal o recolhimento aos cofres do Tesouro Nacional dos valores atualizados monetariamente desde a data deste acórdão até aquela do efetivo recolhimento, se forem pagos após o vencimento, na forma da legislação em vigor:
	Responsável
	Valor da multa individual

	Instituto Brasileiro de Desenvolvimento de Infraestrutura Sustentável - Ibrasi
	R$ 80.000,00

	Luiz Gustavo Machado
	R$ 80.000,00

	Sinc Recursos Humanos e Automação Ltda.
	R$ 60.000,00

	Hugo Leonardo Silva Gomes
	R$ 60.000,00

	Fabiana Lopes Freitas
	R$ 60.000,00

9.7. autorizar, desde logo, com fundamento nos arts. 26 da Lei nº 8.443/1992 e 217 do Regimento Interno do TCU, caso seja solicitado, o parcelamento da dívida em até 36 (trinta e seis) parcelas, incidindo sobre cada uma correção monetária e, somente em relação ao valor imputado a título de débito, juros de mora, em respeito ao disposto no art. 59 da Lei nº 8.443/1992, sem prejuízo de alertá-los que a não comprovação do recolhimento de qualquer parcela implicará o vencimento antecipado do saldo devedor, nos termos dos arts. 26, parágrafo único, da Lei nº 8.443/1992 e 217, § 2º, do Regimento Interno do TCU; e
9.8. autorizar, desde logo, nos termos do art. 28, II, da Lei nº 8.443/1992, a cobrança judicial da dívida, caso não sejam atendidas as notificações."
4.	A Secex-TCE destacou que:
	a) de acordo com a documentação acostada à peça 331, o Sr. Luiz Gustavo Machado faleceu no dia 25/1/2018. Em consulta aos autos, verificou-se que, naquela data, o Acórdão 2431/2017-TCU-Plenário ainda não havia transitado em julgado;
	b) não há como persistir contra ele a aplicação da multa do art. 57 da Lei 8.443/1992. Afinal, antes do trânsito em julgado, a multa tem caráter sancionatório, condição que lhe dá natureza personalíssima, por força do art. 5º, XLV, da Constituição Federal. Assim sendo, não pode ser transmitida ao espólio ou aos herdeiros; e
	c) o art. 3º, § 2º, da Resolução TCU 178/2005 prevê a possibilidade de revisão de ofício do acórdão em que houver sido aplicada multa a gestor que tenha falecido antes do trânsito em julgado da deliberação.
5.	Com fulcro no acima exposto, a unidade técnica propôs rever de ofício o Acórdão 2431/2017-TCU-Plenário, para tornar insubsistente a multa aplicada ao Sr. Luiz Gustavo Machado, em razão de seu falecimento antes do trânsito em julgado da decisão condenatória (peças 346 e 347) .
6.	O Procurador Marinus Eduardo De Vries Marsico manifestou sua concordância com essa proposta (peça 357) .
	É o Relatório.

8.1. Raimundo Bezerra da Silva Júnior e outros, representando Francisca Regina Magalhaes Cavalcante.  
8.2. Emerson Dourado da Conceição e outros, representando Mario Augusto Lopes Moyses.  
8.3. Gustavo do Vale Rocha (13.422/OAB-DF) e outros, representando Colbert Martins da Silva Filho.

Procurador Marinus Eduardo De Vries Marsico.

TOMADA DE CONTAS ESPECIAL. CONVÊNIO CELEBRADO PELO MINISTÉRIO DO TURISMO E PELO INSTITUTO BRASILEIRO DE DESENVOLVIMENTO DE INFRAESTRUTURA SUSTENTÁVEL - IBRASI. CAPACITAÇÃO PARA O TURISMO NO ESTADO DO AMAPÁ. CONTRATAÇÃO DE ENTIDADE PRIVADA PARA MINISTRAR CURSOS. INDÍCIOS DE GRAVES IRREGULARIDADES. CITAÇÕES. EXCLUSÃO DE RESPONSABILIDADE DE UM RESPONSÁVEL DEVIDO AO SEU FALECIMENTO. REVELIA DE OUTRO. ACATAMENTO DE ALGUMAS ALEGAÇÕES DE DEFESA E REJEIÇÃO DE OUTRAS. CONTAS IRREGULARES DE ALGUNS DOS RESPONSÁVEIS. DÉBITO SOLIDÁRIO. MULTA. FALECIMENTO DE UM DOS RESPONSÁVEIS ANTES DO TRÂNSITO EM JULGADO DA DECISÃO CONDENATÓRIA. EXCLUSÃO DA MULTA APLICADA A ESSE RESPONSÁVEL.

TOMADA DE CONTAS ESPECIAL (TCE)

Secretaria de Controle Externo de Tomada de Contas Especial (SecexTCE).

Trata-se de tomada de contas especial autuada em apartado do TC Processo 028.367/2011-1, que foi instaurado por conversão em cumprimento ao disposto no Acórdão 2140/2011-TCU-Plenário.
2.	Originalmente, tratava-se de representação acerca de possíveis irregularidades na celebração e execução do Convênio 718.467/2009, celebrado pelo Ministério do Turismo e pelo Instituto Brasileiro de Desenvolvimento de Infraestrutura Sustentável - Ibrasi.
3.	Por meio do Acórdão 2431/2017-TCU-Plenário, por mim relatado, o Tribunal julgou a presente tomada de contas especial, tendo decidido:
"9.1. excluir do rol de responsáveis o Sr. Jorge Kengo Fukuda, tendo em vista o seu falecimento e o fato de as ocorrências ora imputadas a ele já terem sido analisadas no âmbito do TC nº Processo 028.367/2011-1, por meio do Acórdão 2329/2016-TCU-Plenário; 
9.2. acatar as razões de justificativa apresentadas pelos Srs. Colbert Martins da Silva Filho (CPF nº 132.361.645-49) , Mário Augusto Lopes Moyses (CPF nº 953.055.648-91) e Francisca Regina Magalhães Cavalcante (CPF nº 142.838.833-87) ;
9.3. julgar regulares com ressalvas, com fundamento nos arts. 1º, 16, II, 18 e 23 da Lei nº 8.443/1992 e 205, 208 e 214, II, do Regimento Interno do TCU, as contas dos Srs. Colbert Martins da Silva Filho (CPF nº 132.361.645-49) , Mário Augusto Lopes Moyses (CPF nº 953.055.648-91) e Francisca Regina Magalhães Cavalcante (CPF nº 142.838.833-87) , dando-lhes quitação; 
9.4. rejeitar as alegações de defesa apresentadas pelo Instituto Brasileiro de Desenvolvimento de Infraestrutura Sustentável - Ibrasi (CNPJ nº 07.054.515/0001-13) , pelos Srs. Luiz Gustavo Machado (CPF nº 813.598.538-04) e Hugo Leonardo Silva Gomes (CPF nº 694.292.601-97) e pela Sra. Fabiana Lopes Freitas (CPF nº 908.133.671-15) ;
9.5. julgar irregulares, com fundamento nos arts. 1º, 16, III, alínea "c", 19, parágrafo único, e 23, III, alínea "a", da Lei nº 8.443/1992 e 205, 209, inciso III, e 210, do Regimento Interno do TCU, as contas do Instituto Brasileiro de Desenvolvimento de Infraestrutura Sustentável - Ibrasi (CNPJ nº 07.054.515/0001-13) , do Sr. Luiz Gustavo Machado (CPF nº 813.598.538-04) , da empresa Sinc Recursos Humanos e Automação Ltda. (CNPJ nº 02.290.439/0001-21) , do Sr. Hugo Leonardo Silva Gomes (CPF nº 694.292.601-97) e da Sra. Fabiana Lopes Freitas (CPF nº 908.133.671-15) , condenando-os solidariamente ao pagamento do valor a seguir especificado, com a fixação do prazo de quinze dias, a contar do recebimento da notificação, para comprovarem perante o Tribunal, na forma prevista no art. 214, III, alínea "a", do Regimento Interno do TCU, o recolhimento da dívida aos cofres do Tesouro Nacional, atualizada monetariamente e acrescida dos juros de mora, calculados a partir da data abaixo discriminada até aquela do efetivo recolhimento, na forma prevista na legislação em vigor: 
	Valor do débito (R$) 
	Data

	211.468,41
	7/1/2011

9.6. aplicar, com fundamento nos arts. 57 da Lei nº 8.443/1992 e 267 do Regimento Interno do TCU, multa individual ao Instituto Brasileiro de Desenvolvimento de Infraestrutura Sustentável - Ibrasi (CNPJ nº 07.054.515/0001-13) , ao Sr. Luiz Gustavo Machado (CPF nº 813.598.538-04) , à empresa Sinc Recursos Humanos e Automação Ltda. (CNPJ nº 02.290.439/0001-21) , ao Sr. Hugo Leonardo Silva Gomes (CPF nº 694.292.601-97) e à Sra. Fabiana Lopes Freitas (CPF nº 908.133.671-15) , nos valores a seguir especificados, fixando-lhes o prazo de 15 dias, a partir do recebimento da notificação, para que, nos termos do art. 214, III, alínea "a", do Regimento Interno do TCU, comprovem perante este Tribunal o recolhimento aos cofres do Tesouro Nacional dos valores atualizados monetariamente desde a data deste acórdão até aquela do efetivo recolhimento, se forem pagos após o vencimento, na forma da legislação em vigor:
	Responsável
	Valor da multa individual

	Instituto Brasileiro de Desenvolvimento de Infraestrutura Sustentável - Ibrasi
	R$ 80.000,00

	Luiz Gustavo Machado
	R$ 80.000,00

	Sinc Recursos Humanos e Automação Ltda.
	R$ 60.000,00

	Hugo Leonardo Silva Gomes
	R$ 60.000,00

	Fabiana Lopes Freitas
	R$ 60.000,00

9.7. autorizar, desde logo, com fundamento nos arts. 26 da Lei nº 8.443/1992 e 217 do Regimento Interno do TCU, caso seja solicitado, o parcelamento da dívida em até 36 (trinta e seis) parcelas, incidindo sobre cada uma correção monetária e, somente em relação ao valor imputado a título de débito, juros de mora, em respeito ao disposto no art. 59 da Lei nº 8.443/1992, sem prejuízo de alertá-los que a não comprovação do recolhimento de qualquer parcela implicará o vencimento antecipado do saldo devedor, nos termos dos arts. 26, parágrafo único, da Lei nº 8.443/1992 e 217, § 2º, do Regimento Interno do TCU; e
9.8. autorizar, desde logo, nos termos do art. 28, II, da Lei nº 8.443/1992, a cobrança judicial da dívida, caso não sejam atendidas as notificações."
4.	Nesta assentada, a Secex-TCE destacou que:
	a) de acordo com a documentação acostada à peça 331, o Sr. Luiz Gustavo Machado faleceu no dia 25/1/2018. Em consulta aos autos, verificou-se que, naquela data, o Acórdão 2431/2017-TCU-Plenário ainda não havia transitado em julgado;
	b) não há como persistir contra ele a aplicação da multa do art. 57 da Lei 8.443/1992. Afinal, antes do trânsito em julgado, a multa tem caráter sancionatório, condição que lhe dá natureza personalíssima, por força do art. 5º, XLV, da Constituição Federal. Assim sendo, não pode ser transmitida ao espólio ou aos herdeiros; e
	c) o art. 3º, § 2º, da Resolução TCU 178/2005 prevê a possibilidade de revisão de ofício do acórdão em que houver sido aplicada multa a gestor que tenha falecido antes do trânsito em julgado da deliberação.
5.	Com fulcro no acima exposto, a unidade técnica propôs rever de ofício o Acórdão 2431/2017-TCU-Plenário, para tornar insubsistente a multa aplicada ao Sr. Luiz Gustavo Machado, em razão de seu falecimento antes do trânsito em julgado da decisão condenatória. O Procurador Marinus Eduardo De Vries Marsico manifestou sua concordância com essa proposta.
6.	Feito esse breve resumo dos fatos, passo a decidir.
7.	Com fulcro na análise efetuada pela unidade técnica, a qual incorporo desde já às minhas razões de decidir, manifesto minha concordância com o entendimento uniformemente esposado pela SecexTCE e pelo representante do Parquet especializado, sem prejuízo de tecer as considerações a seguir.
8.	Segundo a jurisprudência pacífica do TCU, o falecimento do responsável após sua citação válida não impede o julgamento de mérito pela irregularidade de suas contas, não sendo cabível, portanto, extinguir o processo em função de seu óbito. Por outro lado, tendo em vista o caráter personalíssimo da multa prevista no art. 57 da Lei Orgânica desta Corte de Contas, julgo que a apenação do responsável falecido, por meio do Acórdão 2431/2017-TCU-Plenário, deve ser afastada.
9.	Aduzo que o Tribunal pode promover a revisão de ofício do acórdão condenatório, para afastar a multa aplicada, caso o óbito do responsável ocorra após a sua citação válida, mas antes do trânsito em julgado da decisão condenatória. Esse entendimento tem sido acolhido pela jurisprudência desta Corte, como se observa, por exemplo, nos Acórdão 3461/2017-TCU-Segunda Câmara, relatado pelo Ministro- Substituto André Luiz de Carvalho, e 6.118/2017-1ª Câmara, relatado pelo Ministro-Substituto Augusto Sherman Cavalcanti.
	Diante do acima exposto, voto no sentido de que o Tribunal adote o acórdão que ora submeto à deliberação deste colegiado.
TCU, Sala das Sessões Ministro Luciano Brandão Alves de Souza, em 12 de agosto de 2020.
BENJAMIN ZYMLER 
Relator